【裁判字號】    90,上訴,1346
【裁判日期】    901113
【裁判案由】    期貨交易法等
【裁判全文】
臺灣高等法院高雄分院刑事判決                    九十年度上訴字第一三四六號
    上  訴  人
    即  被  告  甲○○
    選任辯護人  單文程
右上訴人因違反期貨交易法等案件，不服臺灣高雄地方法院九十年度訴字第二二一
號中華民國九十年七月二十五日第一審判決（起訴案號：臺灣高雄地方法院八十九年
度偵字第一三四四號、移送併辦案號：同檢察署九十年度偵字第七九九號），提起
上訴，本院判決如左：
      主  文
原判決撤銷。
甲○○共同未經許可，擅自經營期貨經理及顧問事業，處有期徒刑伍月。
扣案如附表一所示之物均沒收。
      事  實
一、甲○○係設在高雄縣鳳山市○○路一二八號五樓「晶鑫財經顧問有限公司」（
    以下稱晶鑫公司）之負責人，為公司法第八條第二項所稱之公司負責人，並實
    際負責晶鑫公司之各項業務運作，明知該公司登記之營業項目為：「一、國內
    外投資之引介提供諮詢顧問（證券投資顧問除外）。二、為國內工商業向國內外
    金融機構提供消息或媒介之顧問（不包括辦理融資保證授信業務）（銀行業務除
    外）。三、財務管理諮詢、分析、診斷顧問業務。（證券投資顧問除外）（會計
    師業務除外）四、不動產投資計劃分析之顧問業務。五、黃金條塊、金幣、金飾
    進口及買賣業務。（黃金出口除外以現貨交易為限）六、代理國內外廠商前項產
    品之經銷報價及投標業務。七、國際外匯資訊之諮詢顧問業務。（銀行業務除外
    ）八、一般進出口貿易業務（許可業務除外）」，並不包括經營期貨經理事業及
    期貨顧問事業，且明知一方於客戶與其簽約並繳付外幣保證金後，隨時應客戶之
    請求，於保證金之數倍範圍內以自己之名義為客戶之計算，在國內外外匯市場從
    事不同幣別間之即期或遠期買賣交易，且不需實際交割，在當日或到期前以反方
    向交易軋平而僅結算買賣差價之「外幣保證金交易」，係屬期貨交易法第三條第
    一項第四款之槓桿保證金契約，為期貨交易之一種，除有期貨交易法第三條第二
    項公告豁免之情形外，均應受期貨交易法之規範；如以接受委託書收取佣金或手
    續費等方式代他人操作外幣保證金交易者，係屬經營期貨經理事業；如以提供場
    所、設備及相關外匯資訊或建議分析意見（如價位詢問、盤勢分析）等，供客戶
    自行下單交易者，係屬經營期貨顧問事業，竟未經財政部證券暨期貨管理委員會
    之許可及發給許可證照，即自民國八十八年四月間起至八十九年三月二十八日止
    ，先以晶鑫公司名義在高屏地區刊登廣告招攬不知情之業務員陳素貞、蘇月雲
    、毛悌順、嚴麗華等人加以訓練後，要求業務員親自下單交易或招攬親友及不特
    定人為客戶，再以澳門匯和投資發展有限公司（以下稱匯和公司）之名義與客戶
    簽約，約定客戶應先於匯和公司所指定之香港永亨銀行澳門分行帳戶內存入最低
    保證金美金一萬元以上，方可以電話下單給匯和公司，由匯和公司依客戶指示在
    不同市場執行外幣保證金交易，晶鑫公司則提供場地、設備、諮詢及顧問；客
    戶亦可選擇直接委託甲○○所僱用之營業員代為下單操作。交易種類包括瑞士法
    郎、日幣、英鎊及歐元等各種外幣之即期或遠期買賣，每日依各該外幣匯率在市
    場行情變動之漲跌，結算差價而計算盈虧，如客戶虧損達所繳保證金之二成時，
    即需補繳該二成已虧損之保證金，若未補繳，虧損達保證金三成時，晶鑫公司
    及匯和公司即會替客戶平倉結清帳戶。另客戶下單買賣外幣，係以口為計算單位
    ，當日平倉每口一千美元，隔日平倉每口一千五百美元，每口交易由匯和公司收
    取手續費美金八十元，匯和公司再按每交易一口美金五十元或每介紹一名客戶新
    臺幣（下同）二至三萬元之比例將傭金匯入甲○○帳戶。甲○○並於八十九年一
    月間起，僱用與其有犯意聯絡之黃建社（另案審理）擔任晶鑫公司顧問，共同
    以前揭方式非法經營代他人下單操作外幣保證金交易之期貨經理業務，及提供場
    所、電腦設備、商情資訊及相關外匯資訊或建議分析意見，供客戶自行下單交易
    之期貨顧問事業，而同時經營公司登記範圍以外之業務。嗣於八十九年三月二十
    八日，為法務部調查局高雄市調查處在上址查獲，並扣得如附表一所示之物。
二、案經法務部調查局高雄市調查處移送臺灣高雄地方法院檢察署檢察官偵查起訴。
      理  由
一、訊之上訴人甲○○矢口否認有何違反期貨交易法及公司法之犯行，辯稱：我係合
    法引介客戶與澳門匯和公司簽約投資外幣保證金交易，由客戶直接向匯和公司下
    單買賣及繳交手續費，我公司未受託代客操作，亦未向下單之客戶收取任何費用
    ，僅無償提供資訊服務，並非經營期貨經理及顧問業，且我公司提供之電腦資訊
    看盤服務，亦符合公司登記營業項目中之投資顧問業務，我未經營公司登記範圍
    以外之業務云云。經查：
（一）上訴人甲○○自晶鑫公司設立時起，即為該公司之負責人，其於八十九年一
      月間僱用另案被告黃建社擔任顧問，嗣於同年三月二十八日為法務部調查局高
      雄市調處查獲後，以一百萬元之代價轉讓予案外人余峰臺（經查為人頭，實際
      經營者為黃建社，後詳述）經營，上訴人甲○○此後即不過問晶鑫公司業務
      ，在轉讓予余峰臺前由上訴人甲○○經營約一年（自民國八十八年四月間起至
      八十九年三月二十八日止）之事實，業據上訴人甲○○於本院調查及審理時坦
      承在卷（見本院卷第六十二頁），且有經濟部公司執照二份附卷足稽，自堪信
      為真實。而晶鑫公司透過業務員親自下單或對外招攬不特定人為客戶，提供
      場所、電腦設備、相關外匯資訊、商情、分析建議意見，介紹客戶與澳門匯和
      公司簽立合約，客戶匯繳美金一萬元以上之金額至匯和公司所指定香港永亨銀
      行澳門分行之帳戶，即可利用晶鑫公司之設備直接下單至匯和公司，由匯和
      公司在澳門代客戶進行外幣保證金交易，匯和公司復依晶鑫公司所招攬客戶
      人數或交易口數支付傭金予上訴人甲○○等情，迭據上訴人甲○○於偵查中、
      原審及本院審理時供承不諱，核與另案被告黃建社於法務部調查局高雄縣調查
      站調查時供述之情節相符，並經證人蔡順誠證稱：「晶鑫財經顧問公司自民
      國八十八年三月起迄今，在高雄縣鳳山市○○路一百二十八號五樓提供相關電
      傳設備，對外招攬有意投資客戶，繳交美金一萬元到國外某銀行帳戶作保證金
      ，經簽約後由客戶透過電話或至公司委託下單（見八十九年聲字第二三五三號
      偵查卷八十九年二月十八日調查筆錄）；證人即曾任晶鑫公司業務員之嚴麗
      華在原審陳稱：「我是因為看到晶鑫公司在報紙上徵職員，就去應徵，剛開
      始的時候公司幫我們上課一個禮拜，上課的內容是教我們如何買賣外匯」「後
      來公司要求我們簽同意書，後來我們有實際操作，我們直接打電話到澳門，前
      面兩筆是我自己下單，後面兩筆是委託他們裡面的人幫我下單，我損失一百多
      萬元，‧‧‧，」等語（見原審卷六十頁）；證人即曾任晶鑫公司業務員之
      毛悌順證述：「該公司讓我們模擬下單，上如何買賣外幣的知識，他們有提供
      路透社外幣即時行情資料，我們就到服務台，自己打電話下單，‧‧我決定結
      束之後，就自己打電話跟鑫財物公司講，一個星期之後他就會把錢給我們」
      「剛開始的時候有匯美金到澳門，給我們一個戶頭，我們才開始下單」等語（
      見原審卷第六十頁）；證人即曾任晶鑫公司業務員之蘇月雲陳稱：「（晶鑫
      公司）應徵的時候說是文書抄寫員，先訓練三個月才決定要不要錄用，在第
      十天左右，（晶鑫公司）就跟我說要招攬客戶，找客戶作外匯交易，如果找
      到客戶替客戶操作的話，一口領三百元，一口至少二千美金」（見原審卷第四
      十八頁）、「‧‧‧他有提供外匯每天走的趨勢，買他升值的話，要下單向公
      司窗口服務台下單，他們有專線電話跟澳門聯絡，先問明行情再決定是否確定
      下單，下單要寫貨幣名稱、時間、價位在單子上，交給窗口人員」（見原審卷
      第四十八頁）等語屬實。又晶鑫公司除客戶自行利用公司內設備下單操作外
      ，亦有藉收取手續費之方式，由公司業務員全權代客戶操作外幣保證金交易乙
      節，復據證人即曾任晶鑫公司業務員之陳素貞結證稱：「客戶下單時，每口
      要扣取美金八十元的手續費，晶鑫公司分得五十美元，匯和公司分得三十美
      元」（見八十九年偵字第一三四四二號偵查卷第九頁背面）；證人蔡順誠證稱
      ：「客戶除直接下單外，還可至晶鑫公司委託下單」‧‧‧（見八十九年聲
      字第二三五三號偵查卷八十九年二月十八日調查筆錄）；證人蘇月雲證稱：晶
      鑫公司曾向我表示如果能代替客戶操作，則客戶每交易一口，一可抽取三百
      元之手續費（見原審卷第四十八頁）；證人嚴麗華證稱：我買賣外匯三筆，前
      面兩筆是自己下單，後面那筆是委託公司人員下單（見原審卷第六十頁）各等
      語明確，並有委任通知書附於客戶協議書中可按。是觀諸上訴人甲○○以晶鑫
      公司名義在臺灣招攬客戶，並以澳門匯和公司名義與客戶簽約，而提供場地
      、電腦設備、資訊、分析建議等供客戶下單或代客戶下單，由匯和公司在澳門
      地區進行外幣保證金交易，匯和公司復依晶鑫公司所招攬客戶人數或交易口
      數支付傭金予上訴人甲○○各情，足見晶鑫公司並非無償提供資訊服務，而
      係與澳門匯和公司合作，共同在臺、澳兩地進行上開內容之外幣保證金交易，
      至為灼然，上訴人甲○○辯以實際進行外幣保證金交易者為匯和公司，晶鑫
      公司僅係單純引介云云，顯與事實不符，殊無可採。
（二）按期貨交易法第三條第一項第四款所規定槓桿保證金交易，係指當事人約定，
      一方支付契約價金一定成數之款項或取得他方授與之一定信用額度，雙方於未
      來特定期間內，依約定方式結算差價或交付約定物之契約；而所謂外匯保證金
      交易，係指一方於客戶與其簽約並繳付外幣保證金後，得隨時應客戶之請求，
      於保證金之數倍範圍內以自己之名義為客戶之計算，在外匯市場從事不同幣別
      間之即期或遠期買賣交易，此項交易不須實際交割，一般都在當日或到期前以
      反方向交易軋平而僅結算買賣差價；實務上客戶與銀行間所簽訂外匯保證金契
      約，均約定客戶得將契約延續至下一銀行營業日，且若契約自一銀行營業日延
      續至下一銀行營業日，則客戶由於契約延續之差價所獲致之損益，經銀行確定
      後，即存入客戶外幣保證金帳戶或自其中扣除，換言之，外匯保證金契約雖然
      得於當日平倉，惟客戶簽訂外匯保證金契約時，並不知何時會平倉（履行日不
      確定），得視匯率之變動而決定其平倉日，是該等契約實際上並無到期日，具
      有約定於未來時間履行契約之性質；此種契約具有以保證金交易、未來期間履
    約特性、每日結算損益之期貨交易特有之結算制度，並於店頭市場交易，符合
      期貨交易法期貨交易契約之槓桿保證金契約之要件，財政部證券暨期貨管理委
      員會八十六年十月六日（八六）台財證（五）第五六五六號、八十九年五月
      十八日（八七）臺財證（七）第三○七五八號函敘述甚明。次按目前除經中央
      銀行及財政部依期貨交易法第三條第二項公告，指定辦理外匯業務之銀行、外
      匯經紀商及金融機構經營外幣保證金交易，可豁免適用期貨交易法外，任何公
      司、行號、個人從事外幣保證金交易，均應受期貨交易法之規範等情，亦有中
      央銀行外匯局八十六年十月二十日（八六）台央外柒字第○四○二五四九號函
      可據。而國內企業顧問或個人引介客戶至海外進行現貨外幣保證金交易，其方
      式不一而足，應視個案之情節予以認定是否違反期貨交易法相關規定。如以接
      受委託書收取佣金或手續費等方式代他人操作外幣保證金交易者，係屬經營期
      貨經理事業；如以提供場所、設備及相關外幣資訊或建議分析意見（如價位詢
      問、盤勢分析）等，供客戶自行下單交易者，則為經營期貨顧問事業。依期貨
      交易法第八十二條第一項規定，經營期貨經理或顧問事業須經主管機關之許可
      並發給許可證照，從而未經財政部證券暨期貨管理委員會許可，擅自經營期貨
      經理事業或期貨顧問業，即屬違反該條項之規定，而有同法第一百十二條第五
      款罰則之適用。
（三）依前開說明，本件晶鑫公司介紹客戶與澳門匯和公司所從事者，係為外匯保
      證金交易，屬期貨交易法第三條第一項第四款之槓桿保證金契約。晶鑫公司
      提供場所、設備及相關外幣資訊或建議分析意見，如價位詢問、盤勢分析等，
      供客戶自行下單交易，故上訴人甲○○所經營者為期貨顧問事業，應堪認定。
      又晶鑫公司同時亦以接受委託書收取佣金或手續費等方式代客戶操作外幣保
      證金交易，是上訴人甲○○所經營者亦包括期貨經理事業，併堪認定。另晶鑫
      公司雖向經濟部申請設立登記，此有該公司之營利事業登記證一紙扣案可憑
      ，然登記之營業項目限於投資顧問業、財務管理顧問業，並無從事期貨經理、
      顧問事業或其他期貨服務之營業項目，從而上訴人甲○○未經財政部證券暨期
      貨管理委員會之許可發給證照，即擅自經營登記範圍以外之期貨相關業務之事
      實，亦堪認定。
（四）此外，復有如附表一所示之物扣案可資佐證，事證明確，上訴人甲○○所辯顯
      係飾卸之詞，不足採信，其犯行堪以認定。
二、上訴人甲○○為晶鑫公司負責人，未依期貨交易法第八十二條第一項規定，經
    期貨主管機關即財政部證券暨期貨管理委員會之許可並發給許可證照，即對外招
    攬客戶經營期貨顧問及經理事業，而同時經營公司登記範圍以外業務之行為，係
    分別該當期貨交易法第一百十二條第五款未經許可擅自經營期貨顧問事業、期貨
    經理事業及公司法第十五條第三項經營登記範圍以外業務之罪。上訴人甲○○與
    其僱用之同案被告黃建社就上開二犯行，有犯意聯絡與行為分擔，為共同正犯。
    上訴人甲○○一行為觸犯前開二罪名，為想像競合犯，應從一重之違反期貨交易
    法第一百十二條第五款規定論處。
三、併辦意旨略以：上訴人甲○○於八十九年三月二十八日為高雄市調查站查獲後，
    仍不知悔改，復承上開同一之概括犯意，以上開方式於原址繼續經營，嗣於八十
    九年十一月十五日，再為法務部調查局高雄縣調查站查獲，並扣得如附表二所示
    之物，因認上訴人甲○○此部分亦涉違反期貨交易法第一百十二條第五款、公司
    法第十五條第三項之罪嫌云云。訊之上訴人甲○○堅決否認此部分犯行，辯稱：
    八十九年三月間被查獲後，我就沒有再經營，由黃建社經營，黃建社說要找人來
    買，一直到八十九年九月間找到余峰臺，才將公司讓渡給余峰臺，十一月份抓到
    不能算是我的等語。經查：證人余峰臺於本院訊問時證稱：「（問：八十九年九
    月十二日你有跟甲○○讓渡鳳山市○○路一二八號之五晶鑫公司？）答：有的
    ，但是有內情，我是掛名，事實上是假讓渡，我把證件交給他，我只是當人頭，
    事實上不是我在經營」「（問：你有沒有拿壹佰萬元來買這個公司設備？）答：
    沒有，我當時有車禍案件官司纏身被判一年，沒有錢」（見本院刑事卷第六十頁
    ）「是透過邱耀華找我當人頭。身分證統一編號：Ａ一0000000號，住
    台北縣永和市○○里○○路九弄八號，民國○○○年○月○○日生。他的行動電
    話：九三三三二八六七號」（見本院刑事卷第六十一頁）、「八十九年四月
    份就有提起，那時我還在做裝潢工作，那是因官司纏身，八十九年八、九月間因
    要用錢，所以找我去當人頭，我沒有實質參與經營」（見本院刑事卷第六十三頁
    ）等語。經查證人余峰臺確曾因過失致死案件於八十九年五月十六日繫屬於台灣
    高雄地方法院，後經台灣高等法院高雄分院撤銷改判處有期徒刑一年，有台灣高
    等法院被告全國前案紀錄表附卷可稽。又證人邱耀華於本院訊問時亦證稱：「我
    在台北認識匯和公司的黃建社，後來我到高雄，他們說不能註冊，要找一個人來
    當公司的負責人，我就介紹黃建社給余峰臺他們認識，那時候好像是八十九年四
    、五月間，余峰臺起初不願意，八十九年八、九月間，黃建社又找我，我又找余
    峰臺，那個時候應該是黃建社在經營公司」「（問：八十九年四、五月間，到八
    十九年八、九月間，被告甲○○有沒有經營晶鑫公司公司？）答：應該沒有，
    不然黃建社也不會找我」「（問：余峰臺有沒有經營這個公司？）答：確實沒有
    ，他是做裝潢的」（見本院刑事卷第七十頁）。互核證人余峰臺、邱耀華之證詞
    一致，參以晶鑫公司負責人已於八十九年十一月四日變更登記為余峰臺，此有
    經濟部公司執照影本及讓渡書影本乙紙附卷可稽，足認八十九年四、五月間邱耀
    華即因黃建社曾找過余峰臺擔任人頭，後因余峰臺車禍官司纏身需錢才同意擔任
    人頭，顯見本件上訴人甲○○於八十九年三月二十八日第一次遭調查局查獲後已
    無繼續經營該公司，由黃建社在經營，黃建社並找人當人頭來頂，找了數月，最
    後才找到余峰臺辦理過戶，綜上所述，尚無證據證明上訴人甲○○該段期間仍在
    經營期貨公司而犯罪，惟因公訴人認此部分與前揭論罪部分，有裁判上一罪之關
    係，爰不另為無罪之諭知，附此敘明。
四、原審予以論科，固非無見，惟查，本件上訴人甲○○於八十九年三月二十八日第
    一次被查獲後即未再經營該公司，並無沿續經營至八十九年十一月十五日之事實
    ，已如前述，原判決認第二次該址被查獲亦為上訴人甲○○所經營，而認上訴人
    甲○○經營至八十九年十一月十五又第二次被查獲，尚有未洽，上訴人甲○○上
    訴否認犯罪，雖無理由，惟原判決既有可議，自應予撤銷改判。審酌上訴人甲○
    ○非法經營期貨交易時間約一年，破壞金融制度之交易秩序，又犯後仍否認犯行
    ，態度不佳，本院認定上訴人甲○○之犯行較原審認定之犯罪為縮減（時間較短
    ），量刑比照減縮等一切情狀，爰改量處有期徒到五月。至扣案如附表一所示之
    物，係上訴人甲○○所有供犯罪所用之物，業據上訴人甲○○陳述在卷，應依刑
    法第三十八條第一項第二款之規定宣告沒收。至其餘如附表二之扣案物品，非在
    上訴人甲○○經營期間所扣得，自不得沒收之，附此敘明。
據上論斷，應依刑事訴訟法第三百六十九條第一項前段、第三百六十四條、第二百九
十九條第一項前段，期貨交易法第一百十二條第五款，公司法第十五條第三項，刑法
第十一條前段、第二十八條、第五十五條、第三十八條第一項第二款，判決如主文。
本案經檢察官鄭文貴到庭執行職務。
中    華    民    國         九十       年     十一     月     十三     日
                              臺灣高等法院高雄分院刑事第八庭
                                  審判長法官  郭雅美
                                        法官  洪兆隆
                                        法官  張盛喜
右正本證明與原本無異。
如不服本判決，應於判決送達後十日內向本院提出上訴狀，其未述理由者並應於提
出上訴狀後十日內向本院補提理由書（應附繕本)。
                                      書記官  魏文常
中    華    民    國         九十       年     十一     月     十六     日
附錄：本案判決論罪科刑之法條：
期貨交易法第一百十二條第五款：
有下列情事之一者，處七年以下有期徒刑，得併科新台幣三百萬元以下罰金：
五  未經許可，擅自經營期貨信託事業、期貨經理事業、期貨顧問事業或
    其他期貨服務事業者。
公司法第十五條第三項：
公司負責人違反前二項規定時，各處一年以下有期徒刑、拘役或科或併科
新台幣十五萬元以下罰金，並賠償公司因此所受之損害。
附表一：
┌───┬───────────────────┐
│編號  │扣押物名稱及數量                      │
├───┼───────────────────┤
│一    │客戶提款申請書及確認收據各乙份        │
├───┼───────────────────┤
│二    │買賣交割單乙冊                        │
├───┼───────────────────┤
│三    │客戶存入保證金收據乙冊                │
├───┼───────────────────┤
│四    │客戶掛單登記表乙冊                    │
├───┼───────────────────┤
│五    │公司經營口數統計表乙冊                │
├───┼───────────────────┤
│六    │客戶合約數（書）資料表乙冊            │
├───┼───────────────────┤
│七    │客戶掛單成交通知書乙冊     │
├───┼───────────────────┤
│八    │客戶對鎖平倉通知書乙冊                │
├───┼───────────────────┤
│九    │客戶買賣對帳單乙冊                    │
├───┼───────────────────┤
│十    │客戶名單資料乙冊                      │
├───┼───────────────────┤
│十一  │客戶銀行匯款收據樣本乙份              │
├───┼───────────────────┤
│十二  │客戶毛悌順協議書及信用利潤同意書各乙份│
├───┼───────────────────┤
│十三  │客戶嚴麗華協議書及信用利潤同意書各乙份│
├───┼───────────────────┤
│十四  │公司營業資料乙冊                      │
├───┼───────────────────┤
│十五  │客戶盧繼賢銀行匯款收據影本乙份        │
└───┴───────────────────┘
附表二：
┌───┬───────────────────┐
│編號  │扣押物名稱及數量                      │
├───┼───────────────────┤
│一    │黃建社授課講議及會議紀錄乙冊          │
├───┼───────────────────┤
│二    │營運紀錄乙冊                          │
├───┼───────────────────┤
│三    │營運紀錄乙冊                          │
├───┼───────────────────┤
│四    │買賣指令乙冊                          │
├───┼───────────────────┤
│五    │通話明細清單十張                      │
├───┼───────────────────┤
│六    │路透公司帳單乙冊                      │
├───┼───────────────────┤
│七    │買賣交易統計表乙冊                    │
├───┼───────────────────┤
│八    │損益表乙冊                            │
├───┼───────────────────┤
│九    │收文簿乙本                            │
├───┼───────────────────┤
│十    │業務週報表乙冊                        │
├───┼───────────────────┤
│十一  │盤紙紀錄表乙冊                        │
├───┼───────────────────┤
│十二  │福利金二本                            │
├───┼───────────────────┤
│十三  │記事本乙冊                            │
├───┼───────────────────┤
│十四  │記事本乙冊                            │
├───┼───────────────────┤
│十五  │記事本乙冊                            │
├───┼───────────────────┤
│十六  │存入保證金收據乙份                    │
├───┼───────────────────┤
│十七  │合資契約乙張                          │
├───┼───────────────────┤
│十八  │錄音帶二十五卷                        │
├───┼───────────────────┤
│十九  │電腦磁片二片                          │
└───┴───────────────────┘
                                 Ｈ


司法院資訊處製作；財團法人民間司法改革基金會備份。
